最高法院民事判決　　　　　　　　　　　　　　　八十七年度台上字第三○三六號
　　上　訴　人　陳 趙 
　　　　　　　　呂 惠 宏
　　　　　　　　黃林秀英
　　被 上訴 人　邱陳愛市
右當事人間請求塗銷抵押權設定登記等事件，上訴人對於中華民國八十六年五月二十
六日台灣高等法院高雄分院第二審更審判決（八十五年度重上更(一)字第一號）判決，
提起上訴，本院判決如左：
    主  文
原判決廢棄，發回台灣高等法院高雄分院。
    理  由
本件被上訴人主張：伊子邱元裕於民國八十一年間，竊取伊所有如原判決附表所示土
地之所有權狀及印鑑章，復偽造其署押之委任書持向戶政事務所申請印鑑証明書，再
委由代書簡進明於同年十二月二十八日，向上訴人借款二千五百萬元，並設定債權額
新台幣（下同）三千萬元之抵押權，惟伊未向上訴人借款，上訴人對伊並無抵押債權
存在等情。求為：(一)、確認系爭抵押債權不存在；(二)、命上訴人塗銷系爭抵押權登記
之判決。
上訴人則以：被上訴人係偕同其子邱元裕前來借款，並已辦妥抵押權設定登記，被上
訴人既未還清借款，系爭抵押權依然存在，不得請求塗銷等語，資為抗辯。
原審將第一審所為被上訴人敗訴之判決廢棄，改判如其訴之聲明，係以：被上訴人主
張之事實，業據其提出台灣高雄地方法院八十二年度訴字第四○九五號刑事確定判決
一份及法務部調查局鑑定通知書二份為証，復經証人邱元裕証稱屬實，自堪信為真實
。上訴人雖辯稱：被上訴人係偕同其子邱元裕前來借款云云，然為被上訴人所否認。
經查依証人即代書簡進明証稱：「邱元裕帶來之所有權狀名義人非邱元裕本人，我請
職員打電話向被上訴人徵信」，及証人簡德旺証稱：「我原來在簡進明代書事務所任
職，……我們發覺邱元裕非所有權本人，之後由簡進明提供一個電話要我去查証，我
打電話去，他說是邱太太，有表示要借錢」各等語觀之，尚無法証明証人電話所查証
之人為被上訴人。證人王瑞蘭於另案台灣高雄地方法院檢察署八十三年偵續字第一一
三號偵查中證稱「抵押權設定委託簡進明辦理的，錢是交給邱陳愛市及邱元裕，本票
上邱陳愛市的印章是當場我幫忙蓋的，手印是邱元裕的母親自己蓋的」等語，於台灣
高雄地方法院八十五年度簡上字第二三四號審理中為同樣之證述，足見上訴人委託王
瑞蘭撥款時，邱元裕確實與一女人到場，但由本件系爭借款憑據之本票上邱陳愛市之
指紋經法務部調查局鑑定結果與被上訴人左、右拇指紋不同，此有法務部調查局鑑定
通知書可稽，而依習慣於契約書或票據上按指印，均以拇指為之，王瑞蘭為受委託辦
理撥款之人且職業為代書，更應知悉該習慣，鑑定報告指本票上之邱陳愛市指紋與邱
陳愛市本人之左、右拇指指紋不同，足見証人王瑞蘭所証稱本件貸款是邱元裕與被上
訴人一起去的等語，尚非可採。而邱元裕所犯竊盜及偽造文書等罪，業經刑事法院判
處有期徒刑七月確定，有台灣高雄地方法院八十二年度訴字第四○九五號刑事確定判
決在卷可稽。本件抵押借款，係邱元裕竊取被上訴人不動產証明文件及印鑑，假冒被
上訴人名義為之，已可認定，而不法行為亦無民法第一百六十九條表見代理之適用。
則被上訴人訴請確認系爭抵押債權不存在及請求塗銷系爭抵押權，為有理由等詞，為
其判斷之基礎。
按訴訟標的之法律關係，於確定之終局判決中經裁判者，當事人之一造以該確定判決
之結果為基礎，於新訴訟用作攻擊防禦方法時，他造應受其既判力之拘束，不得以該
確定判決言詞辯論終結前，所提出或得提出而未提出之其他攻擊防禦方法為與該確定
判決意旨相反之主張，此就民事訴訟法第四百條第一項規定之趣旨觀之甚明。本院著
有四十二年台上字第一三○六號判例可資參照。查被上訴人曾就系爭借款一部分之第
○七五三五六號，到期日八十二年三月二十八日，面額一千萬元本票，對上訴人黃林
秀英提起確認本票債權不存在之訴，遭敗訴確定，有卷附之臺灣高雄地方法院八十二
年度雄簡字第二四三一號、八十三年度簡上字第八九號八十三年十二月二十日民事判
決、八十四年二月十四日民事裁定影本（見原審重上卷第一○六頁至第一一四頁）可
稽（被上訴人對該裁定提起抗告，亦經本院以八十四年度台抗字第一八七號裁定駁回
，確定在案）。被上訴人於本案仍以該本票非其所簽發作為攻擊方法，主張兩造間之
系爭本票債權不存在，原審竟採信該與確定判決意旨相反之主張，而為上訴人不利之
判決，即與前開判例意旨有違。次按判決理由項下，應記載關於攻擊或防禦方法之意
見，民事訴訟法第二百二十六條第三項定有明文，法院為被告敗訴之判決，而其關於
防禦方法之意見有未記載於判決理由項下者，即為同法第四百六十九條第六款所謂判
決不備理由。上訴人於原審抗辯：系爭本票於另案送鑑定，據法務部調查局第六處八
十五處發技(二)字第八四一四五九六二號通知單敘明：「二、有關指紋鑑定部分，送鑑
本票上「邱陳愛市」簽名下所捺指紋模糊不清，無法分辨紋線特徵，歉難鑑定」。而
另案檢察官偵查中亦將系爭本票送調查局鑑定，其鑑定通知書則謂系爭本票上指紋與
被上訴人拇指指紋不同。如需確認本票上指紋是否為被上訴人所捺請補被上訴人其餘
八指清晰指紋過局鑑定云云。上開鑑定結果既未由被上訴人補「其餘八指清晰指紋」
過局鑑定，因鑑定之基礎失真，鑑定結果不免錯誤，該鑑定結果復與前開調查局鑑定
通知單所敘「指紋模糊不清，無法分辨」相矛盾而不能併存，自無証據能力，不能為
有利於被上訴人之認定等語（見原審更(一)卷第一三七頁背面至第一三八頁）。自屬重
要防禦方法，原審並未在判決理由項下記載其取捨之意見，遽依同一機關相矛盾之鑑
定，而為上訴人不利之判決，自屬違背法令。上訴意旨，指摘原判決不當，聲明廢棄
，非無理由。
據上論結，本件上訴為有理由，依民事訴訟法第四百七十七條第一項、第四百七十八
條第一項，判決如主文。
中      華      民      國    八十七    年     十二     月    二十四    日
                              最高法院民事第一庭
                                  審判長法官  李  錦  豐
                                        法官  楊  鼎  章
                                        法官  李  慧  兒
                                        法官  許  朝  雄
                                        法官  李  彥  文
　　　右正本證明與原本無異
 　　　　　                              　　 書  記  官
中      華      民      國    八十八    年      一      月     十二     日
